【裁判字號】    89,訴,5
【裁判日期】    901101
【裁判案由】    其他請求
【裁判全文】
臺中高等行政法院判決                              八十九年度訴字第五號
                              .
    原      告    甲○○
    送達代收人    乙○○
    代  表  人    丙○○
    訴訟代理人    丁○○
右當事人間因其他請求事件，原告不服台中縣政府中華民國八十九年六月二十二日八
九府訴委字第一六六五五三號訴願決定，提起行政訴訟。本院判決如左︰
    主  文
原告之訴駁回。
訴訟費用由原告負擔。
    事  實
壹、事實概要：原告所有坐落於台中縣霧峰鄉樟公北巷之山多綠山莊房屋，因九二一
    地震，經被告判定為全倒，原告於民國（下同）八十八年十一月十一日東勢六支
    局存證信函第十四號中以台中市建築師公會蘇泰霖建築師鑑定報告陳情鄉○○○
    ○○段判定依內政部八十八年十月一日台（八八）內營字第八八七四七九二號函
    規定僅是目測為危險、注意及安全，且危險的等級為Ａ、Ｂ、Ｃ，而非全倒、半
    倒之依據，被告卻判定全倒，原告不服，自費委請台中市建築師公會建築師依第
    二階段危險分級使用表規定作更嚴謹評定，鑑定為需注意，因此請求被告判定為
    半倒並提供第一次及第二次鑑定報告予原告，被告分別於八十八年十二月三十日
    八八霧鄉民字第二三五八六號函及八十九年一月五日八八霧鄉民字第二二九四四
    號函否准，原告不服提起訴願，經台中縣政府訴願決定「請求判定半倒部分，訴
    願駁回。請求提供第一次及第二次鑑定報告部分，原處分撤銷，由原處分機關另
    為適法之處分」，原告對駁回判定半倒部分猶不服，乃提起本件行政訴訟。
貳、兩造之聲明及陳述：
一、原告部分：
  (一)聲明：求為判決：
    1.將訴願不利原告部分及判定全倒之原處分撤銷，並逕改判半倒。
    2.請求被告賠償因全倒判定致原告每人遭受財產上損害賠償新台幣（下同）各一
      百萬元（合計八百萬元）暨自八十九年一月五日起至清償日止，按年息百分之
      五計算之利息及非財產上損害賠償原告每人各五十萬元（合計四百萬元）。
  (二)陳述：
    1.原告及上述住戶於日前接獲被告（台中縣霧峰鄉公所）函覆本區住戶全倒及恕
      難提供鑑定報告案，深感不服。故自請建築師以更嚴格鑑定如下：
      (1)本區住戶損害案經建築師公會鑑定上層之住宅及結構之樑柱，均無發現破壞
        ，結構安全應無慮。
      (2)下層部之公共設施則有四根柱子產生極度破壞，目前已使用Ｈ鋼作臨時支撐
        ，依目視其結構樑柱並無明顯下陷情形，惟須經結構補強方能確保上部結構
        安全。
      (3)本區也經該府農業課鑑定，無土石滑動，尚可居住。
    2.原告於八十八年十二月二日基於申請鑑定人身分以東勢六支局存證信函第十五
      號陳情書申請函覆，被告卻於八十九年一月五日函覆，基於權責恕難提供住屋
      鑑定報告資料，有違處理陳情原則，且函覆之意旨實令人費解。被告又於訴願
      程序言詞辯論時，以基於人之安全為由為辯論意旨判定全倒，而非基於物之狀
      態與內政部八十八年十月一日台（八八）內營字第八八七四七九二號函之第一
      階段及第二階段危險分級及其使用評估表作判定全倒。台中縣政府訴願委員會
      以行政院暨所屬各級行政機關訴願審議規則第十四條第二項規定：「原處分或
      原決定所憑理由雖屬不當，而依其他理由認為正當者，仍應以訴願為無理由」
      ，以原處分所憑理由雖屬不當，但仍有其他理由，故將訴願駁回。
    3.行政處分依訴願法第三條規定係指中央或地方政府機關就公法上具體事件所為
      之決定或其他公權力措施而對外直接發生法律效果之單方行政行為；而建築物
      判定係為政府所發布之行政命令，鄉公所乃為地方機關依命令為行政行為造成
      人民在法律權利義務變動即為行政處分。
    4.原處分機關之被告在訴願程序之答辯書中卻對事實有所規避，茲敘述如下：
      (1)其所提供之答辯書理由一所述「本案經行政院營建署委託台北建築師公會鑑
        定之結果判定全倒」，以及其附件(一)所載之內容，均為八十八年十月十二日
        震災後建築物第一階段危險分級依內政部八十八年十月一日台（八八）內營
        字第八八七四七九二號函第一階段評估人員就各棟建築物以目視方式，就結
        構體、墜落物、傾倒物依震災後建築物第一階段危險分級及其使用評估表，
        評其損害程度為危險、需注意或安全等級，分別貼上紅色、黃色或綠色標誌
        。但該第一次評鑑怎麼會出現『全倒』字樣，且僅有五十六弄五戶（本連棟
        建築五十六弄計有十八戶）？被告竟然不查還將其當為答辯理由，實有行政
        疏漏。且二次鑑定報告『八十八年十一月十七日』內容全未有全倒之判定，
        甚至有補強之可能，被告把『八十八年十月十二日』之勘查清冊與『八十八
        年十一月十七日』二次鑑定併呈為證據，實有混淆視聽。甚且被告未依內政
        部八十八年十月一日台（八八）內營字第八八七四七九二號函之第一階段及
        第二階段危險分級及其使用評估表作判定，而不懂專業之村里長所為行政處
        分依據也都未見之，卻函覆原告因權責恕難提供資料；又第二次鑑定人員僅
        只有二位且僅是非災區之建築師，並未包括結構技師（建築物為五層樓以上
        ）及大地工程師（山坡地建築），實有草率及侵權之嫌。
      (2)二次鑑定（八十八年十一月十七日）之第二頁內容所載均把二號建築物及五
        十六弄建築物區分敘述，是故顯現為建築成規術上之非結構相連住宅，二號
        建築物為三層樓集合式住宅「集合住宅即俗稱之公寓（Ａｐａｒｔｍｅｎｔ
        ，Ｆｌａｔ）：具有共同基地及共同空間或設備（同一出入門戶）。並有三
        個住宅單位以上之建築物。」，五十六弄建築則為連棟住宅「連棟住宅（Ｔ
        ｏｗｎ─Ｈｏｕｓｅ，Ｒｏｗ─Ｈｏｕｓｅ，Ｔｅｎａｃｅ─Ｈｏｕｅｓｅ
        ）三戶或三戶以上連成一列之住宅。此種住宅有設計成一整座建築物，亦有
        此不同設計之各個住宅連建一處者，住宅之正面有並排成一條線者，亦有參
        差配置成凹凸狀者。此種住宅一、二、三層者均有。台灣之連棟住宅多為二
        、三層之店舖式連棟住宅。」怎麼結構相連，如五十六弄十四號建物所有權
        狀及建物測量成果圖所示。但是被告八十八年十二月三十日八八霧鄉民字第
        二三五八六號函說明二竟以集合式住宅全倒認定五十六弄連棟住宅全倒，如
        依此推定，其五十八弄、六十弄、六十二弄、六十四弄及六十六弄均以二號
        建築物為擋土牆其是也該論及全倒？但事實並非如此！
      (3)行政院九二一災後重建委員會八十九年一月六日八八建委公字第三○六四號
        函之說明二及說明四內容所載「全倒定義」極為嚴格，只要有修繕之可能性
        即不屬全倒，而二次鑑定報告八十八年十一月十七日答辯書附件一之建議處
        理方式３內容所載均有修復之可能性，原告也請建築師修復補強以十六支鋼
        柱支撐四根嚴重破壞的柱子，被告也以該函為答辯理由，竟怎麼會判處全倒
        ，實令人費解？
      (4)答辯書理由四內容所載「訴願人之住屋係為集合式住宅五十三戶，已領取慰
        助金三十四戶，空屋、公共設施十餘戶，訴願人應檢附其它各住戶同意書，
        為改判半倒執行之可能性。」原告五十六弄之連棟住宅有十八戶僅七戶領取
        全倒慰助金，且其中有四戶是承租人，何來五十三戶？故領取過程，實令人
        費解？又二號集合式住宅也超過四分之三是承租戶，其房屋全倒須強制拆除
        事涉所有權人之財產權侵害，當真其所有權人願捨百萬之財產，而讓承租人
        領取二十萬之補助，又可終止租約，其「善行」也令人費解？再者，答辯意
        旨所述『訴願人應檢附其它各住戶同意書，為改判半倒執行之可能性』被告
        本質上也認同半倒之可能，故就行政院九二一災後重建委員會八十九年一月
        六日八八建委公字第三○六四號函釋『全倒之定義』及第二次鑑定報告意見
        ，被告怎麼還會判其全倒？也同樣令人費解？
      (5)行政院為最高行政機關，此為憲法第五十三條所定，各級地方政府均為其下
        級機關，自然有受指揮、監督及服從之責，是故須遵守行政院九二一災後重
        建委員會八十九年一月六日八八建委公字第三○六四號函所釋意旨。
      (6)被告機關於八十九年六月八日訴願程序言詞辯論庭中，以基於人之安全理由
        維持全倒判定為答辯意旨『參照台中縣政府八十九年六月八日第二二二次訴
        願委員會會議之第一案筆錄及錄音帶』，而非以內政部八十八年十月一日台
        （八八）內營字第八八七四七九二號函之第一階段及第二階段危險分級及其
        使用評估表作標準及行政院九二一災後重建委員會八十九年一月六日八八建
        委公字第三○六四號函之物之狀態全倒定義，且就全倒、半倒就其定義均對
        人造成危險，如依被告機關之判定標準而言，該機關所轄之房屋應無半倒之
        可能，而國家行政機關無須再對其定義分類，是被告機關所作之判定標準依
        據顯有違誤。
    5.台中縣政府訴願委員會於八十九年六月二十二日八九府訴委字第一六六五五三
      號訴願決定駁回原告訴願理由採行政機關首長按台北市建築公會第一次勘查清
      冊勘驗結果作權責判定全倒，依此點茲有下答辯：
      (1)依內政部八十八年九月三十日台內社字第八八八五四六五號函之意旨應是
        行政機關首長依該函所定之住屋全倒及半倒定義且參酌內政部八十八年十月
        一日台（八八）內營字第八八七四七九二號函之第一階段及第二階段危險分
        級及其使用評估表作標準而基於權責認定並非恣意的認定。
      (2)該建物第一次勘查時鑑定人員僅為目測而依內政部八十八年十月一日台（八
        八）內營字第八八七四七九二號函為危險、注意及安全，但勘查清冊卻出現
        『全倒』字樣，鑑定人員就內政部八十八年九月三十日台內社字第八八八
        五四六五號函意旨根本無權判定卻恣意為之，造成行政機關首長先形成未經
        判斷的心證，且該次鑑定亦未依第一階段危險分級及其使用評估表作標準，
        故行政機關首長認定依據（所採證據）已有瑕疵，應認定無效，以符行政程
        序之精神。
      (3)第一次勘查清冊已有瑕疵，行政機關首長應予不採後，即參酌第二次鑑定報
        告，而該報告中已明白表示有修復之可能性，行政機關首長就應依內政部八
        十八年九月三十日台內社字第八八八五四六五號函及行政院九二一災後重
        建委員會八十九年一月六日八八建委公字第三○六四號函之標準作半倒判定
        。
      (4)行政院九二一災後重建委員會八十九年一月六日八八建委公字第三○六四號
        函之說明四中「經判定全倒之受災住屋若民眾認為不需拆除提出修復捕強申
        請，則應提出經專業技師公會簽證之鑑定報告書及具體可行之修復計畫送縣
        市政府核定，經縣市政府審定確認可修繕者自然不符全倒之定義：：：」等
        詞，其對象應是經合法判定程序之全倒建物，原告之建物判定過程有瑕疵，
        未經合法判定，台中縣政府訴願委員會怎能要求原告自付龐大之鑑定費用提
        出申請呢？那政府先前之鑑定豈非玩笑欺騙大眾。又該會意旨也明白顯示只
        要有修復之可能性即不屬全倒，而被告機關之第二次鑑定（較第一次詳細）
        也表示修復之可能，為何行政首長不採，令人不解。
      (5)住屋全倒及半倒已非僅是慰問金發放標準，其住屋全倒者依規定需自行拆除
        或強制拆除，而且也在政府文書上著有註記，而被告機關在全倒後作暫緩拆
        除之行為時，已張貼出告示表示全倒禁止人員禁入，均顯示該全倒判定已嚴
        重侵害人民財產權，故非行政機關所認僅是慰助金發放標準，基於憲法第十
        五條人民之財產權保護，上述「侵害性之干預行政行為」，應嚴守「法律保
        留原則」之精神，也就是說按大法官會議解釋第三百十三號之文意，建築物
        判定之行政命令，應為建築法第八十一條所授權強制拆除依據，故內容及範
        圍須具體明確，但未見鄉公所有依內政部八十八年十月一日台（八八）內營
        字第八八七四七九二號函之第一階段及第二階段危險分級及其使用評估表作
        判定，甚至不懂專業之村里長所為行政處分依據也都未見之，如今卻函覆原
        告因權責恕難提供資料；又第二次鑑定人員僅只有二位且僅是非災區之建築
        師，並未包括結構技師（建築物為五層樓以上）及大地工程師（山坡地建築
        ），實有草率及侵權之嫌。
    6.又其判定全倒之行政處分及暫緩拆除原因為安全起見（八十八年十二月三十日
      八八霧鄉民字第二三五八六號函說明三及八十九年一月五日八八霧鄉民字第二
      二九四四號說明三），作為擋土牆之用，而非依內政部八十八年十月一日台（
      八八）內營字第八八七四七九二號函之第一階段及第二階段危險分級及其使用
      評估表作判定，在行政法理上是為維護公共安全之公益目的，而為公權力行為
      使被侵害人民特別犧牲，依行政法上之損失補償理論，應由全體人民（國家）
      分擔對其補償，故應填補現實所受損害，而類推適用建築法第五十九條第二項
      （準徵收補償）之法理，按市價補償。被告機關錯誤之行政處分（如公示全倒
      標誌）造成原告八人財產上損害各一百萬元（合計八百萬元）並造成精神上受
      到損害各五十萬元（合計四百萬元），是故合併提起損害賠償之訴。
    7.就全倒、半倒之判定，依內政部八十八年九月三十日台內社字第八八八五四
      六五號函，及行政院九二一震災重建推動委員會八十八年十月二十五日（八八
      ）建委安字第○五五二號函所示，由行政機關首長依全倒及半倒之定義，參酌
      建築師之意見所為，故其判定並非恣意為之；本件原告所有之房屋，被告因第
      一次鑑定有疑義，而請上級機關指派建築師協助鑑定，其第二次鑑定結果，呈
      現有「修復之可能性」，此時被告應依上級機關內政部八十八年九月三十日台
      八八內社字第八八八五四六五號函及行政院九二一震災重建推動委員會八十
      九年一月六日八八建委公字第三○六四號函所示「鋼筋混凝土造成住屋屋頂之
      樓板、橫樑因災龜裂毀損，非經修建不能居住」，即依法令為半倒之判定，此
      為「事實涵攝法律構成要件」，而無「不確定法律概念」之存在，故被告無「
      判斷餘地」之行政裁量權，來規避法令拘束力，且行政程予法第十條規定行政
      機關行使裁量權，不得逾越法定裁量範圍，並應符合法規授權目的，則被告已
      作超越權限之裁量處分，故依行政訴訟法第二百零一條規定，行政機關依裁量
      權所為之行政處分，逾越權限及濫用權力，行政法院應予以撤銷，並依同法第
      二百條第三款認原告之訴有理由，判命行政機關做成原告所申請內容之行政處
      分。
    8.被告行使行政裁量判定時，從所依據之證據觀之，並不符合內政部八十八年十
      月一日台（八八）內營字第八八七四七九二號函所訂之「九二一大地震受災區
      建築物危險分類及評估作業規定」，而第一次鑑定依前揭規定及被告所提證據
      僅是標示注意、危險等警示作用，提醒民眾注意安全，然被告卻以無建築證照
      專業知識人員葉能昌先生（任職國道新建工程局），實施鑑定，並填載不實及
      非法定格式之「八十八年十月十二日勘查清冊」，再者，被告於第二次鑑定時
      ，亦未以儀器及科學數據，實施樑柱鋼筋顯影探測、建築物傾斜測量、混泥體
      抗壓探測、邊坡穩定探測及耐震結構分析，僅目測得出其鑑定試算表（未登載
      確實），且其於筆錄中未述明「全倒」之字眼，又認原告所有建物受損不嚴重
      ，實難想像被告何以裁定全倒。被告機關村長黃志雄及村幹事吳美綢於庭訊時
      述明係依據內政部八十八年九月三十日台內社字第八八八五四六五號函「協
      助九二一大地震受災區住屋全倒、半倒認定作業原則」規定辦理，然觀之該規
      定第一、二及三項，被告於第一次鑑定時，均未依照該函所遴選相關人員勘查
      ，又第四項之標準亦未有「科學數據」，僅臆測或想像而認定，是未依法行政
      之情顯著。原告曾於地震災後依行政院九二一災後重建委員會八十九年一月六
      日八八建委公字第三○六四號、八十九年十月二十日（八九）重建住字第七三
      一四號函及台中縣八十九年十一月二日八九府工建字第二九六三八一號函提出
      「蘇泰霖建築師事務所之台中縣霧峰鄉山多綠山莊修復補強計畫書」，卻未見
      被告處理作為，而公務員未依公務員服務法第一條規定「依法令執行公務之義
      務」，其所為之行政處分違法；故被告以違法無證據能力之證據，作為裁量依
      據，其裁量必為違法裁量。
    9.行政院九二一震災重建推動委員會八十九年一月六日八八建委公字第三○六四
      號函所示「經判定為全倒之受災戶，若民眾認為不需拆除提出修復補強申請，
      經專業技師公會簽證之鑑定報告書及具體可行之修復計畫送本府核定，：：」
      其意旨為係經合法判定全倒之建築物，才須附具上述報告送審，被告之判定程
      序顯不合法，其不應以此函旨規避，又行政院為九二一震災頒布各項鑑定措施
      及鑑定標準，且以人民稅金編列預算聘請各地技師從事鑑定工作，並訂立相關
      判定標準，行政機關首長如違背判定依據，所作之行政處分，怎能再要求人民
      自費聘請建築師，補正該處分之機關之碬疵；如此作為豈非違反公務員之義務
      。原告又依行政院九二一災後重建委員會八十九年十二月二十一日（八九）重
      建住字第一一八九六號函釋規定向財團法人九二一基金會申請「協助受損集合
      式住宅擬定修繕補強計畫書方案」，於九十年五月完成「山多綠擬定修繕補強
      計畫第一階段報告」，業經勘查探測結果為「建物未有傾斜」、「擋土牆及邊
      坡安全尚符合相關建築法規」及「修復經費僅三百零一萬七千元」（原告所有
      建物合計上億元），且已進行工程修復。
    10.台中縣政府訴願委員會以行政院暨所屬各級行政機關訴願審議規則第十四條第
      二項規定：「原處分或原決定所憑理由雖屬不當，而依其他理由認為正當者，
      仍應以訴願為無理由」，以原處分所憑理由雖屬不當，但仍有其他理由，故將
      訴願駁回。本件被告之依法判定程序已屬不當且不符法令規定，訴願機關應直
      接依法予以撤銷，另為適法之判決，而該會竟以其他理由為「被告所為之判定
      未依法撤銷前，仍有存續之效力」將原告訴願駁回，猶嫌失當；又被告不合法
      之裁量，且訴願機關抑未經合法調查前述被告所採之無證據能力之證據，依證
      據法則該證據自無證明力，故不得採為證據，而原處分係不依正當法律程序違
      法採證所得之結果，自屬無效，其訴願機關怎能認有存續效力；再者，台中縣
      政府另於八十九年九月五日以八九府工建字第二三九九一八號函旨（於訴願決
      定書之後）抑又指其為霧峰鄉公所之權責，故其更難想像存續效力之意為何，
      究誰為權責機關，更由此看出行政機關「踢皮球」之文化。
    11.全倒之判定，須自行拆除或強制拆除，且被張貼禁止進入之告示，此舉已涉及
      人民財產權之侵害，如行政機關認為僅是慰問金發放標準規避法令，其為不當
      聯結之行政裁量，依行政法理應嚴格禁止，並且認其為須受要件審查之行政處
      分，被告公權力措施而對外直接發生人民財產權的侵害效果，其為干預性之行
      政處分，故更應依照法定程序。被告未依全倒之法令規定恣意為全倒判定，並
      張貼禁止進入之告示，其極度侵害原告財產權與管理財產之自由，造成原告損
      害，請依法撤銷該判定，且依內政部八十八年九月三十日台內社字第八八八
      五四六五號函及行政院九二一震災重建推動委員會八十九年一月六日八八建委
      公字第三○六四號函意參酌被告第二鑑定報告與原告之鑑定報告及修復補強計
      劃書逕為半倒之判定，並就被告對原告造成之損害，判決如訴之聲明。
二、被告部分：
  (一)聲明：求為判決：
    1.駁回原告之訴。
    2.訴訟費用由原告負擔。
  (二)陳述：
    1.本案係經行政院內政部營建署委託台北建築師公會鑑定結果判定為全倒。
    2.原告要求提供鑑定依據之全文，被告機關基於人身安全及客觀裁判，不宜將鑑
      定人員名單公佈，但已將結果函覆原告。
    3.依據行政院九二一震災災後重建推動委員會八十九年一月六日八八建委公字第
      三○六四號函：經判定為全倒之受災住屋，若民眾認為不需拆除提出修復補強
      申請，經專業技師公會簽證之鑑定報告書及具體可行之修復計畫送台中縣政府
      核定。原告未備全書面資料依法申請改判，被告機關為安全考慮不同意任意變
      更判定結果。
    4.原告之住屋係集合式住宅共五十三戶，已領取補助金三十四戶，空屋、公共設
      施十餘戶，原告應檢附其他各住戶同意書，為改判半倒執行之可行性。
    5.原告起訴書一(三)有關無土石滑動，尚可居住之言，經被告機關所屬農業課查證
      無鑑定之事實。
    理  由
一、本件起訴原告甲○○、原告李靜蘭、原告顏鳳英、原告林玲莉、原告劉美華、原
    告楊真真、原告蔡國懷、原告王雅惠等選定甲○○為原告，其餘原告脫離訴訟後
    ，為本判決效力所及，先予敘明。
二、按「：：受災戶住屋全倒、半倒之認定標準如下：：：二(二)住屋全倒：1.受災戶
    住屋裂痕深重或傾斜過甚，非經拆除或重建不能居住者。2.受災戶住屋因遭砂石
    掩埋或積砂泥，致不能修復者。(三)住屋半倒：1.受災戶住屋屋頂瓦片連同椽木塌
    毀面積超過三分之一；或鋼筋混凝土造成住屋屋頂之樓板、橫樑因災龜裂毀損，
    非經修建不能居住；或住屋修建費用為重建費用之百分之五十以上者。2.受災戶
    住屋因遭砂石掩埋或積砂泥，其面積及深度達簷高二分之一以上者。：：三(二)各
    村里幹事應於八十八年十月五日前完成查報送鄉（鎮、市、區）公所核定辦理發
    放。﹕﹕﹕。五目前由建築師或各類專業技師所進行之住屋檢測工作係作為建築
    物安全鑑定之用，非為住屋全倒、半倒慰助金核發之依據。」、「一目前有關住
    屋之認定工作，其重點為全倒、半倒之認定，至全倒、半倒之判定應依內政部八
    十八年九月三十日台內社字第八八八五四六五號函之規定辦理；證明之發放由
    鄉（鎮、市、區）首長負責。二依指派前往協助之建築師及技師，其角色係屬協
    助鄉（鎮、市、區）首長就疑義者作認定，鄉（鎮、市、區）首長若已判發全倒
    、半倒證明者，應無需再請建築師及技師予以協助認定。若有其他不同參考意見
    ，亦由原判定之首長定奪。」「直轄市、縣（市）（局）主管建築機關對傾頹或
    朽壞而有危害公共安全之建某物，應通知所有權人或占有人停止使用，並限判命
    所有人拆除；逾期未拆者，逕予公告強制拆除。」、「：：三依房屋全倒定義，
    經判定為全倒之受災住屋均屬須拆除之危險建築，民眾可自行拆除或於規定期限
    內出其拆除同意書由政府協助拆除；若有危害公共安全之虞，民眾不自行拆除或
    出具拆除同意書由政府協助拆除，則該管主管建築機關應依建築法相關規定公告
    強制拆除。四經判定為全倒之受災住屋，若民眾認為不需拆除提出修復補強申請
    ，則應提出經專業技師公會簽證之鑑定報告書及具體可行之修復計畫送縣市政府
    核定，經縣市政府審定確認可修繕者自然不符全倒之定義；縣市政府應通知鄉（
    鎮、市、區）公所將原判定全倒改為半倒，除房屋慰助金追減為十萬元外，相關
    優惠措施亦應依有關規定重行檢討適用。五有關第二階段建物安全評估工作，本
    會營建組業委託中華民國建築師公會派員評估認定完竣，亦已函送各公所供判定
    參考；後續若有爭議及遺漏案件須再提送鑑定，請該管公所本於權責逕予卓處。
    六另依建築法第八十一條規定，該管主管建築機關對傾頹或朽壞而有危害公共安
    全之建築物得公告強制拆除；有鑑於傾頹、朽壞及危害公共安全之認定係屬該管
    主管建築機關權責，請貴府本於權責逕予卓處。」分別為內政部八十八年九月三
    十日台內社字第八八八五四六五號函、行政院九二一震災災後重建推動委員會
    八十八年十月二十五日八八建委公字第○五五二號函、建築法第八十一條、行政
    院九二一震災災後重建推動委員會八十九年一月六日八八建委公字第三○六四號
    函釋規定在案。
三、本件原告係台中縣霧務鄉「山多綠山莊」集合式住宅住戶，於八十八年九月二十
    一日大地震時住屋受損，經被告予以判定為全倒，而請求被告撤銷住屋全倒之判
    定，並改判定半倒，被告分別以八十八年十二月三十日八八霧鄉民字第二三五八
    六號函：「為安全慮本所不同意任意變更判定結果。經專業技師鑑定全倒在案，
    為安全得暫緩拆除以作為擋土牆之功用」、八十九年一月五日八八霧鄉民字第二
    二九四四號函：「為安全慮，本所不同意任意變更判定結果」，否准原告請求。
    原告不服，提起訴願，亦遭訴願決定駁回。按內政部八十八午九月三十日台內
    社字第八八八五四六五號函及行政院九二一震災災後重建推動委員會八十八年十
    月二十五日八八建委公字第○五五二號函釋意旨，被告係就一定之事務有決定並
    表示國家意思於外部之權限之國家機關，建築師及技師之檢定工作僅係作為建築
    物安全鑑定或協助鄉（鎮、市、區）首長就有疑義者作認定，全倒或半倒房屋之
    認定，仍應由鄉（鎮、市、區）首長認定，被告依據內政部營建署委託台北市建
    築師公會勘查清冊勘查結果符合全倒，而作為判定全倒之根據，依首揭函釋規定
    並無不合。若原告認為不需拆除，即應依行政院九二一震災災後重推動委員會八
    十九年一月六日八八建委公字第三○六四號函說明四之規定向該管縣（市）政府
    提出申請，即依該規定須提出修復補強申請，並應提出經專業技師公會簽證之鑑
    定報告書及具體可行之修復計畫送縣市政府核定，經縣市政府審定確認可修繕者
    自然不符全倒之定義；縣市政府應通知鄉（鎮、市、區）公所將原判定全倒改為
    半倒，除房屋慰助金追減為十萬元外，相關優惠措施亦應依有關規定重行檢討適
    用。原告不循此途徑，逕要求被告將全倒改判為半倒，顯不符合前述改判之程序
    ，被告予以否准，並無不合。
四、至原告雖稱曾自費委託蘇泰霖建築師「震災後建築物第二階段危險分級及其使用
    評估表」評估結果為：(1)有關結構體與大地工程評估，危險分級：需注意。(2)有
    關墜落物與傾倒物非結構體評估，危險分級：需注意。及又依行政院九二一災後
    重建委員會八十九年十二月二十一日（八九）重建住字第一一八九六號函釋規定
    向財團法人九二一基金會申請「協助受損集合式住宅擬定修繕補強計畫書方案」
    ，於九十年五月完成「山多綠擬定修繕補強計畫第一階段報告」，業經勘查探測
    結果為「建物未有傾斜」、「擋土牆及邊坡安全尚符合相關建築法規」及「修復
    經費僅三百零一萬七千元」（原告所有建物合計上億元），且已進行工程修復。
    然按依據首揭內政部八十八年九月三十日台內社字第八八八五四六五號函「目
    前由建築師或各類專業技師所進行之住屋檢測工作係作為建築物安全鑑定，非為
    住屋全倒、半倒慰助金核發之依據。」意旨，仍應視被告機關為有權作成行政處
    分之機關。又依據行政院九二一震災災後重建推動委員會八十九午一月六日八八
    建委公字第三○六四號函：經判定為全倒之受災住屋，若民眾認為不需拆除提出
    修復補強申請，經專業技師公會簽證之鑑定報告書及具體可行之修復計畫，送縣
    市政府核定。本件原告尚未備齊上開書面資料送請該管台中縣政府核定，亦為兩
    造所不爭執；另公共工程委員會八十九年三月八日（八九）工程企字第八九○○
    五一五○號函說明二亦函釋稱：「依內政部八十八年九月三十日台內社字第八
    八八五四六五號函之規定，有關住屋全倒、半倒判定證明，係由鄉（鎮、市、區
    ）首長核發，如有爭議仍應依上揭函規定之程序辦理。至本院九二一震災災後重
    建推動委員會八十八年十二月十八日八八建委公字第三五四五號函意旨，至為明
    確，即民眾若認為不需拆除，可提具專業技師公會簽證認可之鑑定報告書及可行
    之修復計畫送南投縣政府核定，與住屋全倒、半倒認定之爭議無涉。」（見行政
    院九二一震災災後重建推動委員會編，九二一震災重建法令彙編，第四四二頁）
    ，又行政院九二一震災災後重建推動委員會九十年五月十五日（九十）重建生字
    第九六一三號函亦再函釋稱：「：：二查前行政院九二一震災災後重建推動委員
    會八十九年一月六日八八建委公字第三○六四號函略以：房屋全倒之定義為(一)受
    災戶住屋裂痕深重或傾斜過甚，非經拆除或重建不能居住者(二)受災戶住屋因遭砂
    石掩埋或積泥沙，致不能修復者。依上開房屋全倒定義，經判定為全倒之受災住
    屋均屬需拆除之危險建築，民眾可自行拆除或於規定期限內出具拆除同意書由政
    府協助拆除；若有危害公共安全之虞，民眾不自行拆除或出具拆除同意書由政府
    協助拆除，該管主管建築機關應依建築法相關規定公告強制拆除。三本案經判定
    為全倒之受災住屋，若民眾認為不需拆除提出修復補強申請，則應提出經專業技
    師公會簽證之鑑定報告書及具體可行之修復計畫送縣市政府核定，經縣市政府審
    核確認可修復者自然不符全倒之定義；縣市政府應通知鄉（鎮、市、區）公所將
    原判定全倒改為半倒，除房屋慰助金追減為十萬元外，相關優惠措施亦應依有關
    規定重行檢討適用。綜上，凡經判定為全倒之住屋未拆除經補強修復後，仍應依
    上開規定辦理。」（見行政院九二一震災災後重建推動委員會編，九二一震災重
    建法令彙編，第四四一頁至第四四二頁），原告既未備全書面資料，送台中縣政
    府核定，逕向被告申請改判半倒，被告為安全考慮不同意任意變更判定結果，縱
    原告有自費請建築師鑑定評估為：危險分級為需注意，或經向財團法人九二一基
    金會申請「協助受損集合式住宅擬定修繕補強計畫書方案」，於九十年五月完成
    「山多綠擬定修繕補強計畫第一階段報告」，業經勘查探測結果為「建物未有傾
    斜」、「擋土牆及邊坡安全尚符合相關建築法規」及「修復經費僅三百零一萬七
    千元」（原告所有建物合計上億元），且已進行工程修復。依上揭行政院九二一
    震災災後重建推動委員會九十年五月十五日（九十）重建生字第九六一三號函釋
    凡經判定為全倒之住屋未拆除經補強修復後，仍應依上開規定辦理。是原告逕向
    被告請求將全倒改判為半倒，尚有未合，其請求撤銷訴願及否准改判半倒之原處
    分，為無理由，應予駁回。
五、另本件原告請求被告賠償因全倒判定致原告每人遭受財產上損害賠償各一百萬元
    （合計八百萬元）暨自八十九年一月五日起至清償日止，按年息百分之五計算之
    利息及非財產上損害賠償原告每人各五十萬元（合計四百萬元）云云。按提起行
    政訴訟，雖得於同一程序中，合併提起損害賠償或其他財產上給付，然原告上開
    之撤銷訴訟既經駁回，其所合併提起之損害賠償請求即失所依據，應併予駁回。
六、綜上所述，原處分核無違誤，訴願決定予以維持，亦無不合，原告前開主張，核
    無可採，起訴意旨請求撤銷原處分及訴願決定，及請求損害賠償，非有理由，應
    予駁回。
據上論結，本件原告之訴為無理由，依行政訴訟法第一百九十五條第一項後段、第九
十八條第三項前段，判決如主文。
中    華    民    國       九十      年      十一      月       一      日
                    臺 中 高 等 行 政 法 院 第 三 庭
                                審 判 長 法      官  王 茂 修
                                         法      官  許 金 釵
                                         法      官  莊 金 昌
右正本證明與原本無異。
如不服本判決，應於判決送達後二十日內向本院提出上訴書狀，其未表明上訴理由者
，應於提起上訴後二十日內向本院提出上訴理由書（須依對造人數附具繕本）；如於
本判決宣示或公告後送達前提起上訴者，應於判決送達後二十日內補提上訴理由書（
須附繕本）。未表明上訴理由者，逕以裁定駁回。
提起上訴應預繳送達用雙掛號郵票拾份 (每份三十四元)。
中    華    民    國       九十      年      十一      月       一      日
                                         法院書記官  蔡 宗 融


司法院資訊處製作；財團法人民間司法改革基金會備份。
